臺灣高雄地方法院刑事判決
111年度審易字第249號
公  訴  人  臺灣高雄地方檢察署檢察官
被      告  陳瓊涓


上列被告因違反建築法案件，經檢察官提起公訴（109年度偵續
字第186號），本院判決如下：
    主  文
陳瓊涓無罪。
    理  由
公訴意旨略以：被告陳瓊涓為址設高雄市○○區○○街000號房屋所
  有權人，其明知該房屋後方與鄰屋間應留有一定防火間隔或防
  火巷，供救災、逃生及防火延燒之作用，竟仍擅自在該屋後方
  防火巷，搭建未經合法申請建築執照之違章建築（下稱本案違
  章建築），經高雄市政府工務局於民國105年12月21日以高市
  工違鳳字第1215號處理新違章建築處分書查報在案，且經被告
  於107年11月26日自行拆除屋頂之壁體模板，其明知該遭強制
  拆除之建築物依法不得重建，竟基於擅自重建之犯意，分別於
  108年2月2日及同年5月3日，重新以帆布及鐵皮浪板覆蓋上址
  違建，以此方式，未經申請許可重建，因認被告涉犯建築法第
  95條違反規定重建強制拆除之建築物罪嫌等語。
犯罪事實應依證據認定之，無證據不得認定犯罪事實；被告之
  自白，不得作為有罪判決之唯一證據，仍應調查其他必要之證
  據，以察其是否與事實相符；不能證明被告犯罪者，應諭知無
  罪之判決，刑事訴訟法第154條第2項、第156條第2項、第301
  條第1項分別定有明文。另認定犯罪事實所憑之證據，雖不以
  直接證據為限，間接證據亦包括在內，然而無論直接或間接證
  據，其為訴訟上之證明，須達於通常一般之人均不致有所懷疑
  ，而得確信其為真實之程度者，始得據為有罪之認定（最高法
  院76年台上字第4986號判決意旨參照）。再按檢察官對於起訴
  之犯罪事實，應負提出證據及說服之實質舉證責任，倘其所提
  出之證據，不足為被告有罪之積極證明，或其指出證明之方法
  ，無從說服法院以形成被告有罪之心證，基於無罪推定之原則
  ，自應為被告無罪判決之諭知（最高法院92年台上字第128號
  判決意旨參照）。另建築法第95條之適用，係以依建築法規定
  強制拆除之建築物，違反規定重建者為前提。又該法所稱之「
  強制拆除」，應係指主管建築機關以實力直接實施拆除之作為
  ，尚不包括拆除義務人本於主管機關強制之意思表示而自行拆
  除之情形。是茍拆除義務人於主管建築機關所定期限內自行拆
  除者，即與強制拆除之概念有間，其後縱有重建之情形，亦難
  以違反建築法第95條之罪相繩。此觀該條明定：「依本法規定
  強制拆除之建築物，違反規定重建者」，始應負該條之刑責，
  並非以「依主管機關勘查認定結果為強制拆除之建築物」或「
  依主管機關勘查認定為屬應強制拆除之建築物」為要件自明。
公訴意旨認被告涉犯上開違反建築法罪嫌，無非係以被告於偵
  查中之陳述、告發人彭振華於偵查中之指述、高雄市政府工務
  局105年12月21日高市工違鳳字第1215號、106年3月7日高市工
  違鳳字第1041號、第1042號處理新違章建築處分書、違章建築
  處理大隊拆除紀錄表各1份、告發人提出之108年2月2日現場重
  建、5月3日現場重建照片多張、告發人提出之108年2月17日照
  片4張、108年4月22日現場照片6張、108年5月17日照片2張、1
  08年7月2日照片2張、高雄地方檢察署（下稱高雄地檢署）110
  年8月23日履勘現場筆錄1份、高雄市政府工務局110年11月30
  日高市公務隊字第11070667300號函覆資料1份等為主要論據。
訊據被告對於其於108年2月2日在本案違章建築之屋頂鋪設鐵皮
  浪板，嗣於同年月17日自行拆除；再於同年5月3日於同位置鋪
  設帆布及鐵片排水板，嗣後又自行拆除鐵片排水板等情坦承不
  諱，惟查：
㈠被告105年12月21日前某時許，未經主管機關許可並發給建築執
  照，擅自在其位於高雄市○○區○○街000號之建物屋後為磚、混
  擬土之增建(高度約3公尺)。嗣經查報，而於105年12月21日經
  主管機關高雄市政府工務局依法認定為違章建築，公告應立即
  停工並強制拆除；又於106年3月7日前某時許，未經主管機關
  許可並發給建築執照，擅自在其位於高雄市○○區○○街000號之
  建物屋後為磚、鐵件之增建(高度約3公尺、坪數約共12坪)。
  嗣經查報，而於106年3月7日經主管機關高雄市政府工務局依
  法認定為違章建築，公告應立即停工並強制拆除之，而被告則
  於107年11月26日將上開違建部分自行拆除，經高雄市政府工
  務局違章建築處理大隊依高雄市違章建築拆除結案作業原則規
  定，以被告已自行拆除至不堪使用予以結案等事實，業據證人
  劉進崑、吳松林於本院審理程序中證述明確（見本院卷第473
  至474、481至482頁），復有高雄市政府工務局105年12月21日
  高市工違鳳字第1215號、106年3月7日高市工違鳳字第1041號
  、第1042號處理新違章建築處分書、違章建築處理大隊拆除紀
  錄表各1份、高雄市政府工務局110年8月3日高市工務隊字第11
  070450200號函覆資料（見高雄地檢署109年度偵續第186號卷
  第117至125頁）在卷可憑。此部分之事實，堪以認定。
㈡公訴意旨認被告曾於108年2月2日以鐵皮浪板覆蓋上址而有重建
  行為，並以告發人提出之108年2月2日之現場圖片為證（見告
  發人提出告證卷第79頁），亦為被告所不爭執，然是本件違章
  建築並非主管機關高雄市政府工務局違章建築處理大隊處以實
  力直接實施拆除，而係被告於主管機關施以公權力強制拆除前
  即自行拆除。則縱被告事後有重建之情形，揆諸前開說明及罪
  刑法定主義之原則，亦難以違反建築法第95條之罪相繩。
㈢公訴意旨又認被告於同年5月3日以鐵皮佐以帆布之方式覆蓋上
  址而有重建之行為，並以告發人提出之108年5月3日之現場施
  工圖片為證（見告發人提出告證卷第54頁），然此部分據證人
  即高雄市工務局違章建築處理大隊人員吳松林於本院審理時證
  稱：我們接到告發人的陳情電話後，就立刻到現場去查看，現
  場就是用一個藍色的帆布，四周有用鐵去固定，關於這部分我
  們回來之後內部也是有開會，討論說這樣有沒有構成拆後重建
  的行為，我們討論之後認為這個不構成，所以我就有用公文回
  覆給陳情人，明確說明這個並未構成拆後重建的行為，但是為
  了避免困擾，我們也有跟被告溝通，後來被告就把違建物都拆
  掉，上面只有覆蓋帆布，四周也沒有再釘任何東西了，只有在
  帆布旁擺放一些類似廣告看板的物品把它壓住而已等語，本院
  審酌本件被告原違章建築物因拆除頂蓋等，已達到不堪使用之
  程度，而被告嗣後覆蓋帆布於屋頂，亦與一般屋頂常見之鐵皮
  、石棉瓦、文化瓦、竹木等材料不同，難以達到重建之程度。
  縱認被告以鐵皮固定帆布之行為屬重建行為，然原違章建築物
  既係全由被告自行拆除，顯與強制拆除之概念有間，亦與建築
  法第95條之構成要件不合。
綜上，被告所搭建之本案違章建築已由被告自行拆除，未曾因
  建築法及行政執行法相關規定，由工務局責由違章建築大隊以
  直接強制執行方法拆除（即強制拆除），參諸前揭說明，縱其
  有自行拆除後再行重建之舉，實亦與建築法第95條之構成要件
  有間，自難以建築法第95條之罪刑相繩。此外，卷內無其他積
  極證據足認被告有公訴人所指之犯行，揆諸首揭說明，被告犯
  罪尚屬不能證明，應為被告無罪之諭知。
據上論斷，應依刑事訴訟法第301條第1項，判決如主文。　
本案經檢察官施昱廷提起公訴，檢察官呂乾坤到庭執行職務。
中　　華　　民　　國　　111 　年　　5 　　月　　31　　日
                  刑事第五庭    法　官  施君蓉
以上正本證明與原本無異。
如不服本判決應於收受送達後20日內向本院提出上訴書狀，並應
敘述具體理由；如未敘述上訴理由者，應於上訴期間屆滿後20日
內向本院補提理由書（均須按他造當事人之人數附繕本）「切勿
逕送上級法院」。
因疫情而遲誤不變期間，得向法院聲請回復原狀。
中　　華　　民　　國　　111 　年　　5 　　月　　31　　日
                                書記官  陳建志